臺北高等行政法院判決　　　　　　　　　　　　　　　九十年度簡字第七八二八號
　　原　　　告　甲○○
　　訴訟代理人　王金三律師
　　被　　　告　台北縣政府
　　代　表　人　乙○○縣長）.
　　訴訟代理人　丙○○
　　　　　　　　戊○
　　　　　　　　丁○○
右當事人間因醫療法事件，原告不服行政院衛生署中華民國九十年八月九日衛署訴字
第○九○○○四二六一○號訴願決定，提起行政訴訟，本院判決如左：
　　主  文
訴願決定及原處分均撤銷。
訴訟費用由被告負擔。
　　事  實
一、事實概要：原告係台北縣三重市○○○路二十七號「連眼科診所」負責醫師，於
    民國八十九年五月十二日在診所為病童陳靖勳進行視力檢查，收取「驗光處方箋
    」費用新台幣（下同）五百元，經陳靖勳家長陳水強向台北縣衛生局陳訴該項收
    費疑義，該局查證後認原告前開收費超出台灣省私立醫院診所收費標準（驗光處
    方箋收費最高為四百元），被告遂以原告違反醫療法第十八條第二項規定，依同
    法第七十七條第一項規定，以八十九年六月十四日八九北府衛醫字第一八九九九
    一號行政處分書對原告處以一萬五千元之罰鍰。原告不服，提起訴願，遭決定駁
    回，遂提起行政訴訟。
二、兩造聲明：
　(一)原告聲明：原處分及訴願決定均撤銷。
　(二)被告聲明：駁回原告之訴。
三、兩造之陳述：
　(一)原告主張之理由：
    1.原告係台北縣三重市「連眼科」負責醫師，於八十九年五月二十四日下午一時
      至被告衛生局接受訪談並稱：「在眼科領域中，處方箋可分為『藥事處方箋』
      及『驗光處方箋』兩類，對於前者（指藥事處方箋），原告保證絕無收取費用
      情事，至於後者（指驗光處方箋），因非健保給付項目，如應患者要求開立時
      確有收費行為‧‧‧。」原告復於八十九年六月十六日接獲被告八九北府衛醫
      字第一八九九九一號行政處分書，始知遭病患陳靖勳家長陳水強檢舉原告違規
      超收醫療費用，經調閱病歷並回憶當時情形，實乃陳靖勳（未滿四歲）於八十
      九年四月二十七日來診所初診，同年四月三十日、五月十一日、五月十二日又
      由其家長帶來做弱視檢查，檢查完畢後，陳水強要求開立「驗光處方箋」，原
      告向其說明驗光檢查費用非屬健保給付範圍，陳水強表示願自行負擔驗光檢查
      費用，原告乃開立「驗光處方箋」共收取費用五百元。查驗光檢查費用，非屬
      健保給付範圍，業經中央健康保險局台北分局函示在案，陳靖勳家長陳水強要
      求開立「驗光處方箋」，本應自費負擔驗光檢查費用。
    2.按被告依據醫療法第十七條規定，於八十九年四月二十九日訂定「台北縣私立
      西醫醫療機構收費標準表」公告施行，原告負責之西醫眼科診所，開設在台北
      縣三重市，自應依據此收費標準表收費。該收費標準表對於驗光檢查並未訂定
      收費標準，惟依該收費標準表規定「掛號及病歷管理費」複診為三十元至一百
      元；「診察費」六歲以下兒童門診為一百八十元至五百八十元。查病患陳靖勳
      係複診掛號未滿四歲之幼童，原告曾為其進行一系列弱視視力檢查、及裂隙燈
      、睫狀肌麻痺、眼底、視網膜鏡、驗光等多項正規檢查，是依上開收費標準規
      定，原告收取掛號費一百元，診察費四百元，合計五百元，顯未超過表列最高
      標準，自無違反收費標準超額收費之事實。復按前揭收費標準表附註二規定：
      未列出之項目參照台北縣公、私立醫療機構收費標準，查「台北縣立醫療院所
      醫療收費表」第三部特定診療，第一章檢查，第十七項眼部檢查，九其他，編
      號二三八四六Ｔ，視力鑑定檢查之收費標準為四百元；編號二三八四一Ｔ，配
      鏡及眼鏡處方之收費標準為二百元，足見縱依台北縣公立醫療機構收費標準，
      原告就該病童家長要求開立「驗光處方箋」，亦得收取掛號費一百元、視力鑑
      定檢查費四百元、配鏡及眼鏡處方費二百元，合計共七百元，原告僅共收取五
      百元，顯未違反上開收費標準之規定。
    3.被告訴願答辯意旨未就原告主張收取陳水強五百元，係包括掛號費、診察費等
      在內之事實，依據相關法令規定，詳予調查審認，竟以原告言詞前後矛盾，有
      推諉卸責之嫌云云，為其處分依據。查被告衛生局於八十九年五月二十四日約
      談時，原告均坦白以告，並未有所隱瞞。然被告衛生局承辦人郭美玉並未向原
      告調閱病歷資料仔細調查審認，更從未訊問原告為何開立驗光處方箋要收五百
      元？是原告根本沒有機會向其說明收費五百元之原因及該五百元究竟包含那些
      項目。另查醫療法第十八條第一項，係規定醫療機構應「依病人要求」掣給收
      費明細表及收據，是病人如未要求，則醫療機構縱未主動掣給收費明細表及收
      據，究難遽指為違反該條規定。查陳水強於付費後，並未向原告要求交付收費
      明細表及收據，被告認原告言詞前後矛盾，實有誤會。
    4.行政院八十八年六月三十日台八十八衛字第二五四三六號令，業將醫療法第十
      七條原由「省」衛生主管機關核定醫療機構收取醫療費用標準之規定，於法律
      或中央法規未修正前，改由「縣（市）」衛生主管機關核定，並自八十八年七
      月一日起實施。而醫療法第十七條係於八十九年七月十九日經總統令修正發布
      ，被告於該條修正發布前，已依前述行政院令，訂定「台北縣私立西醫醫療機
      構收費標準表」，於八十九年四月二十九日以八九北府衛三字第一一九八八一
      號公告施行在案。是就台北縣私立西醫醫療機構言，自八十九年四月二十九日
      以後，理應依「台北縣私立西醫醫療機構收費標準表」為其判斷是否違反收費
      標準之依據。查被告認定原告違反醫療法之事實係在八十九年五月十二日，原
      行政處分之日期為八十九年六月十四日，均在前揭行政院令及被告公告之後，
      被告未依其公告施行之「台北縣私立西醫醫療機構收費標準表」為判斷原告是
      否有違反收費標準超額收費情事之依據，反依業已失效之「台灣省私立醫院診
      所收費標準」為判斷之依據，自難認為適法。
    5.被告九十年十一月八日行政訴訟答辯書，事實欄載稱係以原告收費超出「台灣
      省私立醫院診所收費標準」為處罰依據，然於理由欄卻載稱係以「台北縣醫療
      機構收取醫療費用之標準」為處罰依據，其所載處罰依據，前後顯非一致，且
      「台灣省私立醫院診所收費標準」已失效，業如前述，被告猶採為處罰依據，
      自有適用法規不當之違法。且被告上開答辯書指依「台灣省私立醫院診所收費
      標準」，「驗光處方箋」之收費，最高為四百元，原告收取五百元，乃超出該
      項收費標準；理由一卻指依「台北縣醫療機構收取醫療費用之標準」，「視力
      鑑定檢查」費用為四百元，原告收取五百元，係超出該項收費標準。顯見被告
      就其認定原告違反收費標準之事實，究係開立「驗光處方箋」或「視力鑑定檢
      查」，前後並不一致。
    6.依陳水強所述就診經過，本包括掛號、檢查、處方等程序，原告概略計算上開
      就診經過費用合計為八百元，予以折扣後，實際收費合計五百元，實乃人情之
      常，又未超出前述「台北縣私立西醫醫療機構收費標準表」，或「台北縣立醫
      療院所醫療收費標準表」之規定，難謂有何與常理違背之處。
　(二)被告主張之理由：
    1.查原告於八十九年五月十二日在其負責之眼科診所為陳靖勳進行視力檢查，並
      收取「驗光處方箋」費用五百元，經陳靖勳家屬於同日向被告衛生局陳訴，指
      稱：「其以健保掛號檢查小孩眼睛視力度數，檢查後向連醫師要處方箋（指視
      力度數），連醫師不給，要求他們在該診所配眼鏡，陳訴人堅持要處方箋，結
      果連醫師要求付五百元才給處方箋‧‧‧。」又被告衛生局人員於八十九年五
      月二十四日約談原告時，其坦稱：「處方箋如屬驗光處方箋，則因驗光一事非
      健保給付項目，故而開立處方箋後收取費用，應是理所當然。記憶中，曾有某
      患者母親經同意後願意付驗光處方箋五百元後而開立。」此有被告衛生局暨所
      屬院所受理民眾口頭電話陳訴案件紀錄表及訪問紀要影本附卷可稽，被告衛生
      局以原告該項收費超出臺北縣醫療機構收取醫療費用之標準（另查臺北縣醫療
      機構收費標準其二者之視力鑑定檢查費用均為四百元），被告以違反醫療法第
      十八條第二項規定：「醫療機構不得違反收費標準，超額收費。」依同法第七
      十七條第一項規定處罰鍰一萬五千元，尚無不合。
    2.原告訴稱該五百元係包含掛號費一百元、診察費一百元、多項檢查共四百元及
      開立處方箋二百元等概略計算云云。惟上述合計八百元，原告稱收費五百元包
      含掛號、診察、多項檢查及處方箋等項目，顯然違背常理，況檢舉人指稱：「
      付五百元方給處方箋。」及原告接受約談時坦稱：「曾有某患者母親經同意後
      願意付驗光處方箋五百元後而開立。」且原告未提出任何相關之收費明細收據
      或證明。另原告未依醫療法第十八條第一項規定：「醫療機構收取醫療費用，
      應依病人要求，掣給收費明細及收據‧‧‧。」辦理，致就診民眾不知其收費
      明細，其事後辯稱共五百元，不無推諉卸責之嫌。
    3.按醫療法第十七條規定：「醫療機構收取醫療費用之標準，由直轄市及縣（市
      ）衛生主管機關核定之。‧‧‧」醫療法第七十七條第一項規定：「違反第十
      三條、‧‧‧第十八條第二項、‧‧‧之規定或擅自變更核准之廣告內容者，
      處五千元以上五萬元以下罰鍰。」又依據「臺北縣醫療機構收取醫療費用之標
      準」，其中有關「視力鑑定檢查」之費用為四百元。
　　理  由
一、按「醫療機構收取醫療費用之標準，由省（市）衛生主管機關核定之。」「醫療
    機構不得違反收費標準，超額收費。」「違反．．．第十八條第二項．．．之規
    定．．．者，處五千元以上五萬元以下罰鍰。」為行為時醫療法第十七條前段、
    第十八條第二項及第七十七條第一項所明定。
二、本件被告以原告於八十九年五月十二日在其負責之眼科診所為病童陳靖勳進行視
    力檢查，收取「驗光處方箋」費用五百元，超出台灣省私立醫院診所收費標準（
    驗光處方箋收費最高為四百元），科處原告一萬五千元之罰鍰，固非無見，惟原
    告主張收取病童陳靖勳家長陳水強五百元，係包括掛號費、診察費等在內。查被
    告據以認定原告超額收費之台北縣衛生局暨所屬院所受理民眾口頭電話陳訴案件
    紀錄表雖有「．．．以健保掛號檢查小孩眼睛視力度數，檢查後向連醫師要處方
    箋（指視力度數），連醫師不給，要求他們在該診所配眼鏡，陳訴人堅持要處方
    箋，結果連醫師要求付五百元才給處方箋‧‧‧。」之記載，惟其僅係受理電話
    口頭陳訴者所為，並非經陳訴人親簽之談話紀錄，且其並未說明當日收費之詳情
    ，衡以原告未開立收費明細表，當日病童陳靖勳係以健保掛號，被告未查明前開
    紀錄表所載五百元是否含括掛號費等在內之總數，逕認原告收取驗光處方箋費用
    五百元，自有未合。另行為時醫療法第十七條前段固規定醫療機構收取醫療費用
    之標準，由「省」（市）衛生主管機關核定之，然已由行政院以八十八年六月三
    十日台八十八衛字第二五四三六號令，依台灣省政府功能業務與組織調整暫行條
    例第四條第五項規定，將醫療法第十七條原由省衛生主管機關核定醫療機構收取
    醫療費用標準之規定，於法律或中央法規修正前，改由縣（市）衛生主管機關核
    定（醫療法第十七條前段已於八十九年七月十九日修正為「醫療機構收取醫療費
    用之標準，由直轄市及縣（市）衛生主管機關核定之。」），自八十八年七月一
    日起實施；被告亦已依該行政院令訂定「台北縣私立西醫醫療機構收費標準表」
    ，於八十九年四月二十九日以八九北府衛三字第一一九八八一號公告施行。是被
    告未依「台北縣私立西醫醫療機構收費標準表」為判斷原告是否違反收費標準之
    依據，而以「台灣省私立醫院診所收費標準」為據，顯非適法。原處分既有違誤
    ，訴願決定未予糾正，亦欠妥適，自應由本院併予撤銷，由被告查明另為適法之
    處分，爰不經言詞辯論為之（本件適用簡易訴訟程序）。
三、據上論結，本件原告之訴為有理由，依行政訴訟法第二百三十三條第一項、第九
    十八條第三項前段，判決如主文。
中　　華　　民　　國　　九十一　　　年　　　十二　　　月　　  十二   　　日
                 臺 北 高 等 行 政 法 院  第 四 庭
                                   法  官　楊 莉 莉
右為正本係照原本作成。
本件以訴訟事件所涉及之法律見解具有原則性者為限，始得於本判決送達後二十日
內向本院提出上訴狀並表明上訴理由，如已於本判決宣示後送達前提起上訴者，應
於判決送達後二十日內補具上訴理由（均按他造人數附繕本），且經最高行政法院
許可後方得上訴。
中　　華　　民　　國　　九十一　　　年　　　十二　　　月　　  十二   　　日
            　　　　　　　　　　   書記官  黃 舜 民
